臺灣高等法院高雄分院民事判決　　　　　 93年度上字第238號
上　訴　人　乙○○
訴訟代理人　侯重信律師
被上訴人　　丁○○
訴訟代理人　丙○○
上列當事人間請求分配表異議之訴事件，上訴人對於民國93年10
月29日臺灣高雄地方法院93年度訴字第1507號第一審判決提起上
訴，本院於94年6月15日言詞辯論終結，判決如下：
    主      文
上訴駁回。
第二審訴訟費用由上訴人負擔。
    事實及理由
一、被上訴人主張：台灣高雄地方法院（下稱高雄地院）92年執
    字第46138 號執行事件，拍賣債務人林榮禎所有坐落高雄市
    鼓山區○○段○ ○段235 號土地及其上門牌號碼高雄市鼓山
    區○○○路211 號建物（下稱系爭房地），上訴人之第二順
    位抵押權登載無利息及遲延利息，故該執行事件於93年5 月
    7 日製作之分配表（下稱系爭分配表）就上訴人所列債權額
    超過新台幣（下同）100 萬元之利息159 萬9,33 3元部分，
    不得列入優先分配，應改由第三順位抵押權人即被上訴人優
    先分配等情，爰依強制執行法第41條前段規定，求為判決：
    高雄地院92年執字第46138 號執行事件，系爭分配表所列第
    二順位抵押權人即上訴人受分配之債權，於超過100 萬元之
    部分，應予剔除，不得列入優先分配，並改由第三順位抵押
    權人即被上訴人優先受分配。原審為被上訴人勝訴判決，被
    上訴人於本院為駁回上訴之聲明。
二、上訴人則以：被上訴人於執行法院具狀聲明異議，主張分配
    表上次序第7 項之利息金額159 萬9,333 元應核減為100 萬
    元，是分配表上次序第7 項之利息金額159 萬9,333 元中之
    100 萬元已經確定，被上訴人就此部分不得提起分配表異議
    之訴。且上訴人設定抵押權之時，並無與債務人林榮禎約定
    抵押權擔保範圍不包括利息及遲延利息在內，設定契約書填
    載利息及遲延利息「無」，係辦理設定之林榮禎、林榮城兄
    弟所為之無權代理行為，此由設定抵押權之前，上訴人聲請
    法院發支付命令，除了請求本金外，尚請求支付利息，足證
    上訴人於設定抵押時並無拋棄利息之意思等語，資為抗辯，
    而聲明廢棄原判決，駁回被上訴人在原審之訴。
三、兩造不爭執之事實：
  (一)高雄地方法院92年度執字第46138 號執行事件，業經拍賣林
    榮禎所有之系爭房地，並製作系爭分配表，將上訴人列為第
    二順位抵押權人，執行費用2 萬元優先受償。
  (二)兩造對於88年1 月12日抵押權設定契約書形式上真正並不爭
    執。
四、本件兩造所爭執之處，應在於：(一)系爭分配表第7 項利息金
    額159 萬9,333 元中之100 萬元是否已確定，被上訴人能否
    再對該100 萬元提起分配表異議之訴？(二)上訴人除執行費用
    外，得優先受分配之金額為若干？
  (一)系爭分配表第7 項利息金額159 萬9,333 元中之100 萬元是
    否已確定，被上訴人能否再對該100 萬元提起分配表異議之
    訴？
    上訴人主張：被上訴人在執行法院聲明異議時，僅對分配表
    第7 項利息超過100 萬元的部分異議，則在100 萬元範圍內
    已經確定，此部分不能再提起分配表異議之訴云云。惟按分
    配表異議之訴之訴訟標的，係異議人之異議權，而非其主張
    此項異議權基礎之權利（最高法院92年台抗字第65號裁定照
    參照）。準此，凡以異議權為基礎之任何訴之聲明，不生分
    配表異議之訴是否超出聲明異議範圍之問題。查，被上訴人
    於執行法院93年5 月27日分配期日前之93年5 月25日具狀聲
    明異議，指稱系爭分配表第二順位抵押債權人之上訴人利息
    超過法定利率部分無請求權，利息超過5 年部分，請求權已
    因時效而消滅，分配次序第7 項上訴人所列利息金額159 萬
    9,333 元請核減為100 萬元等語，有該聲明異議狀附本院調
    來高雄地院92年度執字第46138 號執行卷可稽。旋被上訴人
    於93年6 月28日向原審提起本件分配表異議之訴，訴之聲明
    第一項記載：「高雄地院92年度執字第46138 號強制執行事
    件，就上訴人所列分配債權本金利息共（次序7）259萬9,33
    3 元應減為100 萬元參與分配」，有原審起訴狀可稽（原審
    卷第3 頁），並於同日向執行法院為陳報已對上訴人提起分
    配表異議之訴之證明，有被上訴人陳報狀附上開執行卷可按
    。依上開說明，足見本件分配表異議之訴，訴之聲明係上訴
    人之利息債權爭議，而聲明異議亦以利息之債為異議事項，
    兩者均以利息之債為對象，雖聲明異議爭執利息之時效與利
    率問題，而分配表異議之訴爭執利息之利率、時效問題和利
    息債權僅為普通債權無優先受償問題，惟均未超出關於利息
    部分之爭執，因此分配表異議之訴並未超出聲明異議範圍，
    上訴人主張系爭分配表第7 項利息金額159 萬9,333 元中之
    100 萬元已確定，被上訴人不能再對該100 萬元提起分配表
    異議之訴云云，尚無可採。
  (二)上訴人除執行費用外，得優先受分配之金額為若干？
  1.按抵押權所擔保者為原債權、利息、遲延利息，及實行抵押
    權之費用。但契約另有訂定者，不在此限。民法第861 條定
    有明文。本件上訴人就林榮禎所有系爭房地設定之第二順位
    一般抵押債權額100 萬元，約定「存續期間自88年1 月12
    日至89年1 月11日」，「利息，無」「遲延利息，無」「違
    約金，無」，有土地及建物謄本、抵押權設定契約書在卷可
    參，足認上訴人與林榮禎已另有約定抵押權登記之擔保範圍
    ，並不包括利息、遲延利息或違約金在內。
  2.另抵押權設定契約書之聲請登記以外之約定事項欄載明「
    本件係原有債務而設定僅供擔保之用」，乃就已發生之債權
    設定抵押權，而利息、遲延利息及違約金之約定既均載明為
    無，且土地登記謄本亦登記為無，足認當時之真意確將利息
    、遲延利息及違約金均排除在抵押權擔保範圍之外，否則既
    有債權有利息之約定為上訴人所明知，自可要求林榮禎載明
    於抵押權設定契約書並予以登記，是系爭抵押權擔保之範圍
    應認不包括利息、遲延利息及違約金在內甚明。
  3.按「依本法所為之登記，有絕對效力」土地法第43條定有明
    文，上訴人雖以抵押權設定契約書上其印文係林榮禎所偽造
    ，當時口頭約定應設定250 萬元之抵押權，及抵押權設定契
    約書無利息，乃林榮禎無權代理，惟上訴人自承於88年1 月
    23日已發現僅設定登記100 萬元抵押權（原審卷第35頁），
    既未要求林榮禎提高金額並為變更登記或要求為利息約定之
    登記，自應以登記之100 萬元為抵押權之擔保範圍；況上訴
    人就偽造及無權代理之詞亦未能舉證證明，而證人甲○○證
    稱：乙○○那一陣子的確常出去，．．．，至於當時乙○○
    有沒有出國我不清楚云云，亦不足證明林榮禎有上開偽造及
    無權代理情事，上訴人主張其發現債務人設定之內容與約定
    不符，即向債務人林榮禎、林榮城兄弟追究，乃兩人互相推
    托，繼則避不見面云云，並未能舉證以實其說。是上訴人上
    開所述自無足採。
  4.上訴人又主張：訴外人林榮禎於86年1 月15日向上訴人借款
    25 0萬元，約定清償期2 個月，月息2 分，而債務人林榮禎
    自86年9 月份起即未支付利息，上訴人聲請法院發支付命令
    ，支付命令載明林榮禎應支付之金額包括月息2%( 即2 分）
    在內，林榮禎接到支付命令之後並無異議，而告確定，有支
    付命令及確定證明書可考，則月息確為2 分云云，縱令屬實
    ，惟既不在上訴人與債務人林榮禎約定抵押權登記之擔保範
    圍，已如前述，上訴人僅能依普通債權而受分配，尚無優先
    受分配權利。至訴外人林榮禎於高雄地院93年度訴字第1629
    號陳述狀陳稱：其實由誰去登記抵押權設定事項不是重點，
    重點在於登記之後發覺有異，應該立即更正，既然不更正，
    表示內容其實並無問題云云，並不能為上訴人有利之認定。
五、綜上所述，被上訴人依強制執行法第41條第1 項規定，請求
    上訴人就高雄地院92年度執字第46138 號強制執行事件，系
    爭分配表，所列第二順位抵押權應受分配之債權，於超過10
    0 萬元以外部分，應予剔除，不得列入分配，改由第三順位
    抵押權人之被上訴人優先受分配，為有理由，應予准許。原
    審為被上訴人勝訴判決，於法並無不合。上訴意旨指摘原判
    決不當，求予廢棄改判，為無理由，應予駁回。
六、據上論結，本件上訴為無理由，依民事訴訟法第449 條第1
    項、第78條，判決如主文。
中　　華　　民　　國　　94　　年　　6 　　月　　29　　日
                               民事第五庭
                                   審判長法官　　蔡明宛
                                   法      官    魏式璧
                                   法      官    曾錦昌
以上正本證明與原本無異。
如對本判決上訴，須於判決送達後20日內向本院提出上訴狀，其
未表明上訴理由者，應於上訴後20日內向本院提出上訴理由書（
均須按他造當事人之人數附繕本）。上訴時應提出委任律師或具
有律師資格之人之委任狀，並依附註條文規定辦理。
中　　華　　民　　國　　94　　年　　6 　　月　　29　　日
                                    書　記　官　　王婉蓉
附註：民事訴訟法第466 條之1 ：對於第二審判決上訴，上訴人
應委任律師為訴訟代理人，但上訴人或其法定代理人具有律師資
格者，不在此限。
上訴人之配偶、三親等內之血親、二親等內之姻親，或上訴人為
法人、中央或地方機關時，其所屬專任人員具有律師資格並經法
院認適當者，亦得為第三審訴訟代理人。第1 項但書及第2 項情
形，應於提起上訴或委任時釋明之
